【裁判字號】    99,上更(一),5
【裁判日期】    991116
【裁判案由】    返還不當得利
【裁判全文】
臺灣高等法院高雄分院民事判決         99年度上更(一)字第5號
上  訴  人  蕭李香蘭
            李香春
            李英豪
上列三人共同
訴訟代理人  吳小燕律師
            蘇琬婷律師
被上訴人    張月
被上訴人    李貴雄
上列二人共同
訴訟代理人  洪士宏律師
            林易玫律師
複代理人    李耿誠律師
上列當事人間請求返還不當得利事件，上訴人對於民國97年5 月
12日臺灣屏東地方法院96年度重訴字第7 號第一審判決提起上訴
，經最高法院第一次發回更審，本院於99年11月2 日辯論終結，
判決如下：
    主  文
原判決（除確定部分外）關於駁回上訴人後開第二、三項之訴（
指在原審請求部分）及訴訟費用之裁判，並假執行之宣告均廢棄
。
被上訴人張月應再給付上訴人蕭李香蘭新台幣肆拾肆萬壹仟捌佰
參拾元，應再給付上訴人李香春、李英豪各新台幣肆拾貳萬捌仟
肆佰零陸元。
被上訴人李貴雄應再給付上訴人蕭李香蘭新台幣肆拾參萬參仟肆
佰玖拾陸元，應再給付上訴人李香春、李英豪各新台幣肆拾貳萬
零柒拾參元。
上訴人其餘上訴及其餘擴張之訴均駁回。
第一審及第二審（除確定部分外）與發回前第三審訴訟費用，由
被上訴人負擔五分之四，餘由上訴人負擔。
    事實及理由
一、被上訴人起訴主張：門牌號碼屏東縣恆春鎮○○路109 、11
    1 號房屋（下稱系爭房屋），係兩造及訴外人李聰明所共有
    ，應有部分為上訴人蕭李香蘭16667/100000、李香春16666/
    100000、李英豪16666/100000，被上訴人李貴雄16667/1000
    00、張月16667/100000，訴外人李聰明則為16667/100000。
    又張月、李貴雄未經全體共有人同意，擅自占有系爭房屋並
    出租他人而取得租金。其中系爭111 號房屋自87年5 月13日
    起至96年8 月12日止，張月、李貴雄合計取得新台幣（下同
    ）8,425,000 元。另系爭109 號房屋，則由張月自93年7 月
    1 日起至96年7 月止，取得租金185 萬元。被上訴人就超過
    其應有部分為使用收益而獲有租金利益，致上訴人受有損害
    ，自應依不當得利規定返還予上訴人。而張月就系爭109 號
    房屋部分取得185 萬元之租金，就系爭111 號房屋部分取得
    4,212,500 元之租金，合計6,062,500 元，李貴雄就系爭11
    1 號房屋部分則取得4,212,500 元之租金。再依上訴人之應
    有部分比例計算，張月應返還蕭李香蘭1,010,437 元、李香
    春1,010,376 元、李英豪1,010,376 元；李貴雄應返還蕭李
    香蘭702,097 元、李香春702,055 元、李英豪702,055 元。
    爰依不當得利之法律關係，提起本訴，並聲明求為命被上訴
    人給付上開金額及加計自起訴狀繕本送達翌日（即96年2 月
    16日）起算法定遲延利息之判決（此為在第一審之請求，上
    訴後另有擴張及減縮請求，詳後附表所示）。
二、被上訴人則以：系爭109 、111 號房屋均為張月所出資興建
    ，僅因傳統觀念而於將稅籍登記為被繼承人李明得名義，並
    非李明得所有，上訴人就該房屋並無任何權利存在。又系爭
    109 、111 號房屋分別自96年8 月1 日及96年8 月13日後即
    未出租，並無租金收入，自無返還義務或僅得依土地法之規
    定為計算。又縱認伊等受有不當得利，因系爭111 號房屋後
    方之鐵皮屋為被上訴人所自建，該部分租金不應列入計算。
    ，另縱認鐵皮屋部分得列入計算，被上訴人就鐵皮屋部分有
    支出修繕費，亦得據以抵銷等語，資為抗辯。
三、原審經審理後，為上訴人一部勝訴、一部敗訴之判決，上訴
    人就其就敗訴部分提起上訴並為擴張請求，經本院前審為一
    部勝訴及一部敗訴之判決後，上訴人再提起第三審上訴，經
    最高法院為部分維持、部分廢棄之判決，各審之請求及判決
    內容如附表所示。上訴人於本院則減縮聲明：(一)原判決廢棄
    。(二)被上訴人應再給付如附表所示之金額。(三)第一、二審及
    發回前第三審訴訟費用由被上訴人負擔。被上訴人則聲明：
    (一)上訴駁回。(二)第二審及發回前第三審訴訟費用由上訴人負
    擔（本件業經最高法院判決上訴人之部分請求勝訴確定，本
    院此次審理範圍如附表所示，其餘不在本院審理範圍內部分
    ，則不為贅述）。
四、兩造爭執及不爭執事項：
  (一)爭執部分：
  1.屏東縣恆春鎮○○路109 、111 號房屋於65年間經屏東縣稅
    捐稽徵處設立房屋稅籍，並登記納稅義務人為李明得。
  2.上開房屋如為李明得之財產時，兩造應有部分為蕭李香蘭16
    667/100000、李香春16666/100000、李英豪16666/100000，
    被上訴人李貴雄16667/100000、張月16667/100000，訴外人
    李聰明則為16667/100000。
  (二)爭執部分：
  1.系爭111 號房屋後方之鐵皮屋是否為附屬物。
  2.上訴人得再請求之金額為若干。
  3.被上訴人得抵銷之金額為若干。
五、系爭111 號房屋後方之鐵皮屋是否為附屬物部分：
  (一)經查，系爭111 號房屋係未保存登記之建物，且原審向屏東
    縣稅捐稽徵處調取之稅籍資料所示（見原審卷(一)第39～47頁
    ），該房屋係於65年7 月1 日興建完成，並由兩造之被繼承
    人李明得以所有人身分登記為納稅義務人，嗣李明得於78年
    1 月4 日死亡，兩造乃於80年12月13日檢具相關證明文件向
    屏東縣稅捐稽徵處申請「繼承」登記為納稅義務人，並載明
    上述之各人應有部分。又該房屋之基地原亦係由李明得向財
    政部國有財產局台灣南區辦事處承租，嗣再由兩造及訴外人
    李聰明等6 人換約承租，亦有「國有基地租賃契約書」在卷
    可憑（見原審卷(一)第134 ～136 頁），則上訴人主張系爭11
    1 號房屋為李明得所有之遺產，應屬可採。至被上訴人雖抗
    辯稱係上訴人盜蓋印章辦理稅籍變更，但未能舉證以實其說
    ，尚難採信。另張月雖抗辯該房屋係其實際出資興建，僅因
    受日本教育及傳統男尊女卑之觀念影響，始以李明得名義辦
    理稅籍登記，但就此仍未能完全為舉證證明，亦不足採。況
    該111 號房屋，業經本院前審認定為李明得之財產，而命被
    上訴人應返還所收取之部分租金，並經最高法院判決駁回被
    上訴人之上訴確定（參見附表所示），則被上訴人上開抗辯
    因與確定判決所認定之事實不符，本院即無從再為其有利之
    認定，故系爭111 號房屋應為李明得之財產，兩造就該房屋
    有如上所述應有部分比例，當可認定。
  (二)又依兩造所不爭執之系爭111 號房屋及屋後鐵皮屋之興建現
    況，為該鐵皮屋係於79年間因111 號房屋經營之餐廳廚房不
    夠使用，乃依附於111 號房屋而為增建，並將111 號房屋與
    鐵皮屋合併擴大經營餐廳使用，該鐵皮屋之使用狀況為與11
    1 號內部相通，其中部分為餐廳，部分為廚房及洗手間，有
    該現場照片在卷可稽（見本院上字卷第101 、102 、112 ～
    117 頁，本院卷第89～92頁），可見鐵皮屋在構造上及使用
    上均已不具有獨立性，且因添附而為111 號房屋之一部分，
    既屬111 號房屋之附屬物，自無獨立之所有權可言，並因而
    屬兩造所共有之範圍。
  (三)被上訴人雖以此項因添附而為附屬物之認定，係執行法院在
    執行實務上為拍賣抵押物案件就增建物是否為抵押權效力所
    及所為之權宜解釋，不得據以排除實體上權利歸屬之效力。
    然依民法第811 條規定及最高法院56年台上字第2346號判例
    意旨，不動產所有權得因磚、瓦、塑膠板等動產建材之增建
    附合而擴張其範圍，且從經濟價值及產權單純之規範目的而
    言，此類在構造上及使用上已不具獨立性之物，自不宜認定
    其仍有獨立之所有權，致生產權及交易上之困擾，尚非僅係
    執行程序上之便宜行事而已。本件鐵皮屋之情狀既符合上開
    條文及判例意旨所述，依法即應屬111 號房屋之附屬物，被
    上訴人上開抗辯，並不足採。又被上訴人雖陳稱兩造間有分
    管契約存在，上訴人已同意系爭111 號房屋分由被上訴人管
    理使用，自不再就租金主張權利，然此為上訴人所否認，被
    上訴人亦未能舉證以實其說，且與經判決確定之事實不符，
    本院自難採信。
  (四)依上所述，本件111 號房屋後之鐵皮屋為111 號房屋之附屬
    物，與該111 號房屋均屬兩造所共有，上訴人請求將此部分
    之租金一併計入，即屬有據，被上訴人抗辯應予排除，並不
    足採。
六、上訴人得請求之金額為若干部分：
  (一)依最高法院判決確定之範圍及附表所示，本院此次審理之範
    圍為：
    1.系爭109 號房屋之租金：
    (1)此部分依本院前審判決所示，就96年8 月1 日至97年6 月
      12日止之租金，係以張月每月受有5 萬元之租金為計算，
      並命張月應為給付。而此部分之期間合計為10個月又12日
      ，然本院前審僅命張月給付9 個月又12日之租金，明顯少
      算1 個月（見本院前審判決第10頁第17～19行(乙)之所示
      ），雖上開命給付之9 個月又12日部分業經最法院院維持
      本院前審判決而確定，但就少算之1 個月部分，既經上訴
      人提起上訴，並經發回更審，為訴訟經濟及給付內容明確
      ，自應由本院就部分再為審酌裁判。又此部分之租金額為
      5 萬元，依上述比例計算，張月應給蕭李香蘭8,334 元，
      給付李春香、李英豪各8,333 元（計算式：50,000×1666
      7/100000＝8,334 ；50,000×16666/100000＝8,333）。
    2.系爭111 號房屋之租金：
    (1)此部分依本院前審判決所示，就87年5 月13日起至93年5
      月12日止，其租金合計為510 萬元；就93年5 月13日起至
      97年6 月12日止，其年租金均為85萬元（合計4 年又1 個
      月），並於計算後，係依111 號房屋面積93.03 平方公尺
      與111 號房屋及鐵皮屋合計面積249.03平方公尺核算（即
      鐵皮屋之面積為156 平方公尺），而命被上訴人按比例給
      付（見本院前審判決第9 、10頁所示）。
    (2)然就被上訴人取得之租金，既因鐵皮屋部分為111 號房屋
      附屬物而應一併計入，業如前述，則被上訴人應返還之利
      益，除本院前審判決確定部分外，即應再給付就鐵皮屋部
      分所取得之租金利益。此部分之金額，依上述之租金金額
      核算後，被上訴人各應給蕭李香蘭447,429 元，給付李春
      香、李英豪各447,401 元【計算式：（5,100,000 ＋850,
      000 ×49/12 ）÷156/249.03×16667/100000÷2 ＝447,
      419 ；（5,100,000 ＋850,000 ×49/12 ）÷156/249.03
      ×16666/100000 ÷2 ＝447,401 】
    3.蕭李香蘭代墊土地使用補償金部分：
    (1)此部分蕭李香蘭主張共計代墊80,384元，且為被上訴人所
      不爭執（見本院卷第73頁），此部分經以上述應有部分核
      算後，被上訴人各應給付蕭李香蘭13,397元（計算式：80
      ,384×16667/100000＝13,397）。
  (二)至被上訴人雖陳稱系爭109 、111 號房屋分別自96年8 月1
    日及96年8 月13日後即未出租，並無租金收入，自無返還義
    務或僅得依土地法之規定為計算等語。然此部分業經本院前
    審認定其應計算之金額，並經最高法院維持而確定，就事實
    之認定自有其拘束之效力，況被上訴人確有占有使用並係將
    房屋出租或自行經營餐廳使用，參酌土地法第97條及最高法
    院54年台上字第1528號判例意旨，並不適用土地法第97條之
    規定，故被上訴人此部分抗辯，本院尚難為其有利之認定。
  (三)依上所述，張月應再給付蕭李香蘭之金額為469,160 元（計
    算式：8,334 ＋447,429 ＋13,397＝469,160 ），再給付李
    香春、李英豪之金額均為455,734 元（計算式：447,401 ＋
    8,333 ＝455,734 ）。李貴雄應再給付蕭李香蘭之金額為46
    0,826 元（計算式：447,429 ＋13,397＝460,826 ），應再
    給付李香春、李英豪之金額均為447,401 元。
七、被上訴人得抵銷之金額為若干部分：
  (一)被上訴人雖陳稱其就上開鐵皮屋部分曾有支出修繕費合計4,
    554,480 元，並提出估價單為證（見本院上字卷(二)第7 ～20
    頁），應由上訴人按比例分擔，並得據以抵銷等語。經查，
    依被上訴人所提出之修繕費收據，依其上記載之日期，僅編
    號1 ～4 號合計327, 950元部分，係於94年間所支出，其餘
    編號5 ～12號部分，則均為98年6 月間所支出，先予說明。
  (二)本件上訴人所請求返還之金額，係被上訴人占有使用111 號
    房屋所受之利益，而因被上訴人曾將此房屋出租與第三人收
    取租金之情事（此為被上訴人所不爭執，並為本院前審所認
    定），故就被上訴人所受利益部分，係採用其所收取之租金
    為計算基準，而在被上訴人未出租後，則因系爭房屋之使用
    情狀與出租當時相同均為供經營餐廳使用，故就被上訴人所
    受利益之認定，亦採取相同之認定基準（見本院前審判決第
    9 頁2.之起及第13頁之5.），並經最高法院駁回被上訴人
    之上訴而確定。就此而言，被上訴人就此項經判決確定之事
    實，自應受拘束而不得為相反之主張。
  (三)又被上訴人係陳稱系爭111 號房屋自96年8 月13日後即未出
    租，則其上開修繕費在上述日期以後者，即屬因自行經營餐
    廳需求所為之支出，此從該修繕項目為油漆工程、音響設備
    、空調系統、冷凍設備、增建木工、增建泥作及水電系統等
    即可得佐證。此類設備既屬其自行經營餐廳應支出之必要成
    本費用，自不得向上訴人主張應共同負擔，亦無從據以抵銷
    。至該日期以前即94年間所支出之327,950 元部分，因其修
    繕所施作之項目為電動鐵門、二樓鐵皮屋、西側鐵皮屋及廚
    房鐵皮屋，均係基於出租人交付租賃物與承租人時，依民法
    第423 條及第429 條所規定應保有租賃物合於使用收益狀態
    及修繕義務，即可於上訴人請求該出租期間內依租金計算利
    益之數額中予以扣除或據以抵銷，故此部分金額，依上述比
    例計算結果，被上訴人各有163,975 元之債權可為請求（計
    算式：327,950/2 ＝163,975 ），而得各向蕭李香蘭抵銷27
    ,330元（計算式：163,790 ×16667/100000＝27,330），各
    向李香春、李英豪抵銷27,328元（計算式：163,790 ×1666
    9/100000＝27,328 ）。
  (三)依上所述，蕭李香蘭得請求張月給付之金額，經抵銷後為44
    1,830 元（計算式：469,160 －27,330＝441,830 ），得請
    求李貴雄給付之金額為433,496 元（計算式：460,826 －27
    ,330＝433,496 ）。李香春、李英豪各得請求張月給付之金
    額為428,406 元（計算式：455,734 －27,328＝428,406 ）
    ，請求李貴雄給付之金額為420,073 元（計算式：447,401
    －27,328＝420,073 ）。
八、綜據上述，蕭李香蘭、李香春、李英豪得請求張月給付之金
    額分別為441,830 元、428,406 元、428,406 元；得請求李
    貴雄給付之金額分別為433,496 元、420,073 元、420,073
    元。原審就上開在原審起訴範圍內應准許之部分，為上訴人
    敗訴之判決，尚有未洽，上訴意旨就此部分指摘原判決不當
    ，求予廢棄，為有理由，應由本院予以廢棄，並改判如主文
    第二、三項所示。至原審就上開在原審起訴範圍內而不應准
    許部分，駁回上訴人之判決，並無違誤，上訴意旨就此部分
    指摘原判決不當，求予廢棄，並無理由，應予駁回。至蕭李
    香蘭、李香春、李英豪上訴後擴張請求部分，就已合併計入
    主文第二、三項所示金額之範圍內，為有理由，應予准許，
    逾此範圍，為無理由，應予駁回。
九、據上論結，本件上訴及擴張之訴，均為一部有理由、一部無
    理由，依民事訴訟法第449 條第1 項、第450 條、第79條，
    第85條第1項前段，判決如主文。
中    華    民    國    99    年    11    月    16    日
                            民事第五庭
                                審判長法官  黃金石
                                法      官  林健彥
                                法      官  林紀元
以上正本證明與原本無異。
被上訴人如對本判決上訴，須於判決送達後20日內向本院提出上
訴狀，其未表明上訴理由者，應於上訴後20日內向本院提出上訴
理由書（均須按他造當事人之人數附繕本）。上訴時應提出委任
律師或具有律師資格之人之委任狀，並依附註條文規定辦理。如
委任律師提起上訴者，應一併繳納上訴審裁判費。
上訴人本件不得上訴。
中    華    民    國    99    年    11    月    16    日
                                書  記  官  吳華榮
附註：
民事訴訟法第466 條之1 ：
對於第二審判決上訴，上訴人應委任律師為訴訟代理人，但上訴
人或其法定代理人具有律師資格者，不在此限。
上訴人之配偶、三親等內之血親、二親等內之姻親，或上訴人為
法人、中央或地方機關時，其所屬專任人員具有律師資格並經法
院認適當者，亦得為第三審訴訟代理人。
第1 項但書及第2 項情形，應於提起上訴或委任時釋明之。
┌────────────────────────────────────────┐
│附表：99年度上更(一)字第5 號                                                      │
├───────────────────┬────────────────────┤
│第一審請求內容                        │第一審判決內容                          │
├───────────────────┼────────────────────┤
│(1)109 號房屋：93.07.01～96.07.31。    │(1)張月應給付蕭李香蘭553,110 元本息，給付│
│(2)111 號房屋：87.05.13～96.08.12。    │  李香春、李英豪各553,077 元本息。      │
│(3)張月應給付蕭李香蘭1,010,437 元本息，│(2)李貴雄應給付蕭李香蘭244,771 元本息，給│
│  給付李香春、李英豪各1,010,376 元本息│  付李香春、李英豪各244,756 元本息。    │
│  。                                  │(3)駁回其餘請求。                        │
│(4)李貴雄應給付蕭李香蘭702,097 元本息，│                                        │
│  給付李香春、李英豪各702,055 元本息。│                                        │
├───────────────────┼────────────────────┤
│第二審請求內容（有擴張請求）          │第二審判決內容                          │
├───────────────────┼────────────────────┤
│(1)109 號房屋：93.07.01～97.06.12及往後│(1)張月應再給付蕭李香蘭98,744元本息，並自│
│  按月給付與蕭李香蘭代墊之補償金。    │  97.06.13起每月給付1 萬元，再給付李香春│
│(2)111 號房屋：87.05.13～97.06.12及往後│  、李英豪各98,777元本息，並自97.06.13起│
│  按月給付與蕭李香蘭代墊之補償金。    │  每月給付1 萬元。                      │
│(3)張月應再給付蕭李香蘭619,900 元本息，│(2)李貴雄應再給付蕭李香蘭20,416元本息，並│
│  並自97.06.13起每月給付1 萬元，再給付│  自97.06.13起每月給付1 萬元，再給付李香│
│  李香春、李英豪各619,862 元本息，並自│  春、李英豪各20,431元本息，並自97.06.13│
│  97.06.13 起每月給付1 萬元。         │  起每月給付1 萬元。                    │
│(4)李貴雄應再給付蕭李香蘭534,064 元本息│(3)駁回其餘上訴。                        │
│  ，並自97.06.13起每月給付1 萬元，再給│                                        │
│  付李香春、李英豪各534, 032元本息，並│                                        │
│  自97.0 6.13 起每月給付1 萬元。      │                                        │
├───────────────────┼────────────────────┤
│第三審請求內容                        │第三審判決內容                          │
├───────────────────┼────────────────────┤
│原判決關於駁回上訴人請求張月應再給付蕭│(1)上訴部分全部廢棄發回。                │
│李香蘭521, 156元，再給付李香春、李英豪│                                        │
│各521,085 元；李貴雄應再給付蕭李香蘭51│                                        │
│3,648 元，再給付李香春、李英豪各513,60│                                        │
│1 元（利息部分未上訴第三審）。        │                                        │
├───────────────────┼────────────────────┤
│本院（更一審）請求內容（有減縮請求）  │本院（更一審）判決內容                  │
├───────────────────┼────────────────────┤
│(1)109 號房屋：本院前審漏算1 個月金額及│如判決主文所示。                        │
│  蕭李香蘭代墊之補償金。              │                                        │
│(2)111 號房屋：87.05.13～97.06.12之鐵皮│                                        │
│  屋部分及蕭李香蘭代墊之補償金。      │                                        │
│(3)張月應再給付蕭李香蘭469,160 元，再給│                                        │
│  付李香春、李英豪各455,734 元。      │                                        │
│(4)李貴雄應再給付蕭李香蘭460,826 元，再│                                        │
│  給付李香春、李英豪各447,401 元。    │                                        │
├───────────────────┴────────────────────┤
│附註：被上訴人亦有就第一審判決敗訴部分提起上訴，經第二審駁回上訴，再提起第三審上│
│      訴，經駁回上訴而確定。                                                    │
└────────────────────────────────────────┘

司法院資訊處製作；財團法人民間司法改革基金會備份。
